【裁判字號】    98,上訴,832
【裁判日期】    980616
【裁判案由】    搶奪
【裁判全文】
臺灣高等法院臺中分院刑事判決         98年度上訴字第832號
上  訴  人  臺灣臺中地方法院檢察署檢察官
被      告  甲○○
上列上訴人因被告搶奪案件，不服臺灣臺中地方法院97年度訴字
第4957號，中華民國98年2月24日第一審判決（起訴案號：臺灣
臺中地方法院檢察署97年度偵字第21292 號），提起上訴，本院
判決如下：
    主  文
上訴駁回。
    理  由
一、公訴意旨略以：被告甲○○意圖為自己不法所有，於民國（
    下同）97年8月4日上午9 時50分，騎乘其母盧林金枝所有之
    車牌號碼：MYV-898 號機車，在臺中市○○○街22號前，趁
    丁○○騎乘機車並將其所有皮包（內置有現金新臺幣《下同
    》6千元、信用卡、金融卡及印章等物）置於機車腳踏板上
    而不及防備之際，動手搶奪之。得手後，騎乘上開機車揚長
    而去，嗣經警方調閱該路口監視器而循線查獲。因認被告涉
    有刑法第325條第1項之搶奪罪嫌。
二、按犯罪事實應依證據認定之，無證據不得認定犯罪事實，刑
    事訴訟法第154條第2項定有明文。復按所謂認定犯罪事實之
    證據，係指足以認定被告確有犯罪行為之積極證據而言，該
    項證據自須適合於被告犯罪事實之認定，始得採為斷罪資料
    ；又事實之認定，應憑證據，如未能發現相當證據，或證據
    不足以證明，自不能以推測或擬制之方法，以為裁判基礎（
    最高法院29年上字第3105號、40年臺上字第86號判例參照）
    。又按認定犯罪事實所憑之證據，無論係直接證據或間接證
    據，其為訴訟上之證明，須於通常一般之人均不致有所懷疑
    ，而得確信其為真實之程度者，始得據為有罪之認定，倘其
    證明尚未達到此一程度，而有合理性之懷疑存在時，法院復
    已就其心證上之理由予以闡述，敘明其如何無從為有罪之確
    信，因而為無罪之判決者，不得遽指為違法（最高法院76年
    臺上字第4986號判例參照）。
三、公訴人認被告涉有上開搶奪罪嫌，係以證人即被害人丁○○
    、證人盧林金枝於警詢、檢察官偵查訊問時之證述、監視錄
    影翻拍畫面為論據。然訊據被告堅決否認有何上開搶奪犯行
    ，辯稱：伊確未於97年8月4日上午9時50分許，騎乘車牌號
    碼MYV-898號機車，在臺中市○○○街22號前，搶奪丁○○
    所騎乘機車腳踏板上之內置有現金6千元、信用卡、金融卡
    及印章等物之皮包等語。經查：
  (一)證據能力方面：
  1.按被告以外之人（包括證人、鑑定人、告訴人、被害人及共
    同被告等）於審判外之陳述雖不符刑事訴訟法第159條之1至
    之4 等四條之規定，而經當事人於審判程序同意作為證據，
    法院審酌該言詞陳述或書面陳述作成時之情況，認為適當者
    ，亦得為證據；當事人、代理人或辯護人於法院調查證據時
    ，知有刑事訴訟法第159條第1項不得為證據之情形，而未於
    言詞辯論終結前聲明異議者，視為有前項之同意，同法第15
    9條之5定有明文。本件證人丁○○、盧林金枝固曾於警詢或
    偵查中為陳述，其性質屬傳聞證據，查無符合同法第159條
    之1至之4等前四條之情形，其等所為之上開警詢或偵查筆錄
    內容，業經本院審理時予以提示並告以要旨，且各經檢察官
    及被告等人表示意見。當事人已知上述筆錄乃傳聞證據，且
    均未於言詞辯論終結前對該等筆錄內容異議，依上開規定，
    是其於警詢或偵查中之證言已擬制同意其有證據能力，本院
    審酌上開筆錄作成時，無不當取供之情形，認為以之作為本
    案之證據亦屬適當，是其等於警詢或偵查筆錄之證言自具有
    證據能力。
  2.按被告以外之人於偵查中向檢察官所為陳述，除顯有不可信
    之情況者外，得為證據，同法第159條之1第2項定有明文。
    本件證人童連河於檢察官偵查中所為之陳述（如後述），檢
    察官上訴意旨雖稱「證人童連河對於被告與證人廖佩騏就為
    何時入住及退房等情，均係聽聞不詳年籍之人所述後再為轉
    述，是其證述顯為傳聞證據，應無證據能力，不得採為認定
    犯罪事實之依據。」云云，反對該項供述得具有證據能力。
    惟證人童連河在偵查中已具結擔保證言可憑信，其未曾提及
    檢察官在偵查時有不法取供之情形，上開供述並無顯不可信
    之情況，檢察官上訴意旨所指應係法院證據取捨之證明力問
    題，是證人童連河於偵查中之證言自均具有證據能力。
  (二)被害人丁○○於被搶事後無法清楚指認搶奪之犯罪嫌疑人係
    何人，及是否為被告該人等情，已據證人丁○○迭於警詢、
    偵查及原審審理時證述在卷：(1)於警詢證供：「我於97年8
    月4日9時50分許，在山西路左轉文昌一街，在文昌一街22號
    前，將咖啡色手提包，置於機車踏板上，被一名不明男子搶
    走咖啡色手提包，並由右轉青島東再右轉文心路再左轉山西
    路再右轉瀋陽路方向逃逸。歹徒是一名年約40歲不明男子，
    身穿黑色上衣，戴白色安全帽，騎乘一部黑色重機車，車牌
    不詳。由青島東直行往文心路方向逃逸。損失現金6千元、
    金融卡：渣打銀行1張（已掛失）、信用卡：聯邦、富邦信
    託等2張（部分已掛失）、身分證、汽機車駕照，及我先生
    高嘉徵身分證。」、「因遭搶後一時緊張，歹徒特徵穿黑色
    上衣、戴白色安全帽、騎黑色重機車不是很確定。我確定監
    視器翻拍照片編號2、3為嫌犯，監視器翻拍照片編號1、4是
    我。」等語。(2)於偵查中證述：「翻拍照片編號2的騎士的
    背影，應該是搶奪我的人。當時沒有記下車號。我是以追一
    段距離而以他的背影和服飾確認搶匪。」等語。(3)於原審證
    述：「警察有提示照片給你看，搶奪之人是如警卷第14頁、
    第15頁照片所示騎機車的那個人，是男性。但我沒有辦法證
    明當時搶奪我皮包的人是在庭的被告，我只有看到搶我皮包
    的人背面及機車。」等語。是被害人丁○○僅見歹徒之背影
    ，並未看見歹徒之長相及記下車牌，自難依此為不利被告之
    認定。又觀諸路口監視器畫面翻拍之照片，僅有攝錄到一名
    身穿黑色上衣，戴白色安全帽騎乘車牌號碼MYV-898號機車
    ，該車牌明顯，然騎乘機車之人僅有背影，此有監視器翻拍
    照片編號2、3在卷可按（見警卷第14至15頁）。又該車牌號
    碼MYV-898號機車之所有人係被告之母盧林金枝，並非被告
    所有，證人盧林金枝於警詢供述：「該車由我本人使用。甲○○是我兒子，他也會使用重機車車號MYV-898。」「不知
    道97年8月4日10時10分58秒警方於臺中市○○路○○路口監
    視系統拍攝到重機車車號MYV-898是何人騎乘。」、「於97
    年8月4日9時50分沒有將機車借給他人使用。」等語。依證
    人即被害人丁○○、證人盧林金枝之證詞，及該路口監視器
    翻拍照片之證據，綜合判斷之僅得以證明被害人丁○○有起
    訴書所載時間被搶奪之被害事實，而行搶其財物之人，係一
    名身穿黑色上衣，戴白色安全帽騎乘機車，惟並不能用以證
    明搶奪其財物之人即係被告。
  (三)證人廖佩騏（原名丙○○）於原審證述：「於97年8月3日下
    午4時許，由其騎乘所有車牌號碼F9H-016號機車，搭載被告
    前往台中縣大里風緻汽車旅館，先是投宿休息後改為住宿，
    至翌日97年8月4日上午11時許退房。」等語，此部分之證述
    與被告於原審供述：「丙○○於8月3日中午先到我豐原市舊
    家找我，我說要去風緻汽車旅館，我要去大里找朋友，我就
    跟丙○○去風緻汽車旅館住宿，直到隔天中午才離開汽車旅
    館，這中間我都沒有出去。」（見原審卷第35頁背面）等情
    相符合。再佐以被告當時所使用之0000000000號行動電話，
    於97年8月3日17時38分許至97年8月4日11時54分許，有在台
    中縣大里市○○路、國光路或大明路之行動電話基地台位置
    附近通聯，均係在風緻汽車旅館周遭。又在被害人遭搶之案
    發時間97年8月4日上午9時50分許之97年8月4日上午時段，
    該行動電話均未在台中市○區○○路附近通聯，此有該通聯
    調閱查詢單在卷可稽（見警局卷第45至46頁）。因此被害人
    丁○○被搶奪之時、地，即無直接證據或具有關聯性之間接
    證據可證明係被告為之。至於證人廖佩騏固於原審另證述：
    「跟被告從（97年8月3日）晚上11、12點至隔天吃早餐前，
    都在睡覺。」、「在睡覺時，沒有辦法確定被告也在睡覺，
    中途沒有離開汽車旅館。」等語，然並無法以此反證被告有
    於97年8月4日被害人遭搶奪之案發時間上午9時許有離開該
    汽車旅館，而為不利被告之認定。又警卷所附之風緻精品旅
    館之明細表（警局卷第25頁）所載被告與證人廖佩騏遷入日
    期為2008年8月3日17時33分37秒，遷出日期為2008年8月4日
    6時28分50秒，該退房時間固登記為上午6時28分50秒，但並
    無記載被告與證人廖佩騏當日進入該旅館之休息時間；而證
    人童連河（汽車旅館經理）於偵查中證述：「依一般住宿規
    則，8月3日入住，退房是隔天中午12點」；因此，實際上被
    告與證人廖佩騏離去該汽車旅館之時間，是否真為2008年8
    月4日上午6時28分50秒即有疑問。況且，亦不能因該警卷所
    附之前開風緻精品旅館之明細表（警局卷第25頁）所載被告
    與證人廖佩騏遷入日期為2008年8月3日17時33分37秒，遷出
    日期為2008年8月4日上午6時28分50秒之此一間接書面證據
    資料，再無其他關聯性之證據相佐情況下，逕為不利被告之
    認定。且當日投宿該汽車旅館，乃證人廖佩騏騎乘其所有車
    牌F9I-016號機車搭載被告前往，並非被告騎乘車牌MYV-898
    號機車，亦據證人廖佩騏證述在卷，復有該汽車旅館之住宿
    明細表在卷可佐（見警卷第24頁）。是以，上述證據綜合判
    斷之，仍不能證明被告於本件搶奪案發當時有使用車牌MYV-
    898號機車行搶被害人財物。
四、綜上，被害人丁○○遭搶奪之財物俱未查獲扣案，於被告堅
    決否認、且乏積極確實之證據足以證明被告涉有搶奪罪嫌之
    情況下，尚難以擬制、推測之方式，率認被告為搶奪被害人
    丁○○財物之人。此外，本院復查無其他積極證據足以證明
    被告有何公訴人所指搶奪之犯行，本件既不能證明被告犯罪
    ，揆諸上開說明，原審依刑事訴訟法第301條第1項諭知被告
    無罪之判決，核無不當。檢察官上訴意旨略以：(1)倘證人廖
    佩騏為被告之單純異性友人，且有婚姻關係存在，豈會無故
    接受被告之邀約而住宿汽車旅館。證人廖佩騏既與被告並無
    任何過節、糾紛，被告若非與證人廖佩騏於當日確有發生性
    行為一節，被告何故虛構情節，敗壞當時尚有婚姻關係存在
    之證人廖佩騏名節一事，是證人廖佩騏與被告間關係匪淺一
    情，堪予認定。又對照被告與證人廖佩騏2人於原審之供證
    詞，對於97年8月3日、4 日之行蹤等細節，多有歧異之處。
    證人廖佩騏雖曾證述到97年8月4日中午始退房，然經進一步
    確認時，證人廖佩騏則答稱無法確認當日退房時間，是證人
    廖佩騏有利於被告證述不足採信。(2)旅宿業之帳單明細表、
    消費分類明細報表等，均係相關承辦人員根據房客之實際入
    住、遷出時間為記載，用以計算相關費用及客房使用狀況等
    資料，所為業務上製作之文書，承辦人員應無虛捏之必要。
    本件依據風緻精品旅館事業有限公司消費分類明細報表、帳
    單明細表，足堪認定被告與丙○○應係於97年8月4日上午6
    時33分已退房離開風緻精品汽車旅館，非如被告及證人廖佩
    騏所述直至97年8月4日中午始退房離去。(3)證人丁○○在偵
    訊中及審理中均證稱案發當日係由騎乘車號MYV-898號重型
    機車之男子，見其騎乘機車並將皮包置於機車腳踏板上，遂
    逕搶奪該皮包。又被告辯稱當日並未騎乘上開重型機車為搶
    奪犯行，並經原審提示案發前犯嫌尾隨被害人之照片1紙予
    被告審視，被告亦辯稱上開機車向來皆由被告及被告之母親
    盧林金枝使用，不知騎乘該輛機車之歹徒為何人。惟證人盧
    林金枝於警詢中證稱：「MYV-898號機車，除了我之外還有
    我兒子甲○○會使用該機車，97年8月4日上午9時50分許，
    當時我在潭子慈濟醫院內工作」等語。是97年8月4日本件搶
    奪案發之當時證人盧林金枝並未使用前開機車。又據證人盧
    林金枝證述前開機車僅有自己及被告會使用，當日盧林金枝
    並未使用該車，且該車並無任何失竊紀錄，有車籍查詢-基
    本資料詳細畫面1份在卷可稽。被告復供稱並無將該車出借
    與他人乙語，足證本件搶奪案件，確為被告騎乘該車所為，
    被告所辯不足採信等語。惟查：臺中市○○路○○路口監視
    系統所拍攝到一名身穿黑色上衣，戴白色安全帽騎乘車牌號
    碼MYV-898號機車之時間為97年8月4日10時10分58秒，已與
    本件案發時間97年8月4日上午9時50分，相隔20多分鐘，衡
    諸一般社會通念，歹徒應早已逃逸無蹤，豈會冒著被路口監
    視系統拍攝到之風險，而在犯案現場附近逗留，是路口監視
    系統所拍攝到之男子是否即為犯案之歹徒，即有疑義。檢察
    官上訴意旨(1)所指證人廖佩騏與被告間關係匪淺一情，惟證
    人丙○○（後改名為廖佩騏）與被告間關係為何？與被告是
    否有為搶奪之犯行，二者並無關連，且證人廖佩騏於原審出
    庭作證時亦令其具結，是自難逕認證人廖佩騏上揭有利被告
    之證詞，即屬不實，而不足採信。又按犯罪事實依法應依證
    據認認定，不得僅以被告之反證不成立，持為認定犯罪之論
    據（最高法院21年上字第474號判例參照），上訴意旨(1)所
    指證人廖佩琪於原審證述內容，與被告所供對於97年8月3日
    、4日行蹤之情節固有歧異，僅能認為被告辯解有疑義，不
    能據以即為不利被告之認定。至於其餘上訴意旨所指諸項，
    均核屬依原先卷證資料而為臆測推斷之詞，並對原判決採證
    理由論述作指摘而已，俱非可認為係積極確切證據而足資據
    以為被告不利認定，原審已就證據取捨之理由詳予論述。故
    如上所述，本件檢察官所稱之諸項證據或推論，均既未達足
    使通常一般之人均不致有所懷疑，而得確信其為真實之程度
    ，在缺乏積極證據足以認定被告確有搶奪犯行。是檢察官上
    訴為無理由，應予駁回。
據上論斷，應依刑事訴訟法第368條，判決如主文。
本案經檢察官乙○○到庭執行職務。
中    華    民    國    98    年    6    月     16    日
            刑事第七庭   審判長法  官 林  榮  龍
                               法  官 鄭  永  玉
                               法  官 江  錫  麟
以上正本證明與原本無異。
檢察官得上訴。
被告不得上訴。
如不服本判決應於收受送達後十日內向本院提出上訴書狀，其未
敘述上訴理由者，並得於提起上訴後十日內向本院補提理由書（
均須按他造當事人之人數附繕本）「切勿逕送上級法院」。
                               書記官 鄧  智  惠
中    華    民    國    98    年    6    月     17    日


司法院資訊處製作；財團法人民間司法改革基金會備份。
